【裁判字號】    97,交聲,2778
【裁判日期】    980527
【裁判案由】    交管條例聲異
【裁判全文】
臺灣板橋地方法院交通事件裁定        97年度交聲字第2778號
原處分機關  交通部公路總局臺北區監理所
異  議  人  乙○○
上列受處分人因違反道路交通管理處罰條例案件，對於交通部公
路總局台北區監理所民國97年10月7 日所為之北監自裁字裁40-D
B0000000號裁決處分（原舉發通知單號碼：桃園縣政府警察局桃
警局交字第DB0000000 號），聲明異議，本院裁定如下：
    主  文
原處分撤銷。
乙○○不罰。
    理  由
一、原處分意旨略以：異議人即受處分人於民國97年8 月16日19
    時0 分駕駛車號BS-6055 自用一般小貨車，行經桃園縣龜山
    鄉○○路、長壽路口之有燈光號誌管制之交岔口，經桃園縣
    政府警察局龜山分局以異議人有「闖紅燈」之違規事由掣單
    舉發，嗣異議人提出申訴，經交通部公路總局台北區監理所
    （下稱原處分機關）函請舉發警局調查結果，認受處分人確
    有闖越紅燈之違規事實，乃依道路交通管理處罰條例第53條
    第1 項、第63條第1 項第3 款（裁決書漏載第1 項第3 款）
    及違反道路交通管理事件統一裁罰基準表之規定，於97年10
    月7 日以北監自裁字裁40-BD0000000號裁決書裁處受處分人
    罰鍰新臺幣2,700 元，及記違規點數3 點。異議人於97年10
    月7 日收受裁決書後，旋於同日提出本件異議。
二、異議理由略以：異議人於通過振興路口之後，發現已變成黃
    燈，之後依序還有二支紅路燈號誌，第一支號誌緊接振興路
    口號誌之後，因距離不遠，異議人車輛以時速30公里左右行
    駛，於通過路口前，第一支號誌時仍為黃燈，異議人乃減速
    以緩慢速度行進，是在通過第一支號誌之後才轉為紅燈，之
    後雖再遇第二支號誌已轉為紅燈，但因地上既無劃線，而且
    又是路口正中間，理當繼續前進，故異議人並無闖紅燈之行
    為。況且舉發員警當時所站立之位置距離第一支號誌甚遠，
    根本無法看見異議人行進該路口時之狀況，而事發當時又是
    晚上7 點，在汽機車之車燈及號誌燈投射、視線不清之情況
    下，員警之舉發顯然有誤。為此聲明異議，請求撤銷原處分
    等語。
三、按汽車行駛至交叉路口，其行進、轉彎，應遵守燈光號誌之
    指示，為道路交通安全規則第102條第1項第1款前段所明定
    ；又行車管制號誌之「圓形黃燈」，其顯示之意義係「用以
    警告車輛駕駛人及行人，表示紅色燈號即將顯示，屆時將失
    去通行路權。」而「圓形紅燈」所顯示之意義則為「(一)車輛
    面對圓形紅燈表示禁止通行，不得超越停止線或進入路口。
    」道路交通標誌標線號誌設置規則第206條第4款、第5款分
    別定有明文。是以，道路交通管理處罰條例第53條所定「汽
    車駕駛人，行經有燈光號誌管制之交岔路口闖紅燈者」之違
    規情形，自係指在交叉路口面對紅燈時超越停止線進入路口
    之情形而言，至於行經交叉路口面對黃燈時，並無駕駛人不
    得超越停止線或進入路口行使通過之規定，此時駕駛人係應
    審酌能否在交通號誌變換完成前安全通過交叉路口，避免發
    生危險事故以及妨害左右車輛、行人通行之問題，故而汽車
    駕駛人在號誌變換為黃燈時進入交叉路口，即使在其行進方
    向之號誌已轉換為紅燈時才駛出交叉路口，惟仍與「行經有
    燈光號誌管制之交岔路口闖紅燈者」之違規行為不盡相符（
    臺灣高等法院95年度交抗字第205號裁定意旨參照）。
四、經查，異議人於97年8 月16日19時0 分駕駛車號BS-6055 號
    自用一般小貨車，行經桃園縣龜山萬壽、長壽路口之有燈光
    號誌管制之交岔口，為桃園縣政府警察局龜山分局員警以異
    議人有「闖紅燈」之事由而掣單舉發等情，有桃園縣政府警
    察局龜山分局97年8 月16日桃警局交字第DB0000000 舉發違
    反道路交通管理事件通知單、交通部公路總局台北區監理所
    所為之97年10月7 日北監自裁字裁40-DB0000000號裁決書及
    一次裁決查詢報表各1 份在卷可稽。且本件舉發異議人之違
    規地點，乃桃園縣龜山鄉○○路○段與長壽路之路口，此經
    違規舉發通知單記載甚明，異議人雖主張員警所載之違規地
    點有誤，然依證人即舉發本件違規之桃園縣政府警察局龜山
    分局警員甲○○到庭結證：現場是有兩個路口，第一個路口
    是萬壽路與振興路口，該路口有1 支紅綠燈，第二個路口是
    萬壽與長壽路口，也是1 支紅綠燈，我站在第二個路口的後
    方約40公尺左右，也就是站在經過過長壽路之後的位置，兩
    個路口約30、40公尺，兩個號誌是同時運作的，我站在第二
    個路口的後方，我有看到異議人駕駛福斯自小客車經過萬壽
    、長壽路口時，是闖紅燈，所以我才將他攔停；萬壽路接長
    壽路之後要右轉，但是事實上兩條是同一條路，因此異議人
    所說的第二支紅綠燈，是屬於長壽路上的紅綠燈；我站的位
    置可以看到異議人闖越之萬壽路、長壽路路口的紅綠燈；現
    場之紅路燈號誌依序為編號一萬壽路、振興路路口紅綠燈，
    編號二萬壽路、長壽路路口紅綠燈，編號三是長壽路口紅綠
    燈，我當時是站在長壽路口紅綠燈（即第3 支紅路燈）的後
    方等語（參97年12月24日訊問筆錄），暨當庭繪製現場圖1
    紙，復再比對異議人當庭陳述之內容暨提出之現場照片、衛
    星地圖後，可知長壽路與萬壽路二段之路口，係屬三岔路型
    態，即長壽路自該路口匯入萬壽路二段，從而如以異議人所
    行進之方向（即自桃園往迴龍方向）言之，其依序遇有編號
    (1)萬壽路二段與振興路口之號誌、編號(2)萬壽路與長壽路號
    誌、編號(3)長壽路號誌，其中上揭編號(2)之號誌即為員警認
    定異議人闖越之燈光管制號誌，至於編號(3)之號誌，則係供
    長壽路欲進入萬壽路二段時之用路人或駕駛人遵行使用，並
    非異議人應遵行之號誌。然異議人誤認員警係因其闖越上揭
    編號(3)之行車號誌而為攔停舉發，並進而主張舉發違規通知
    書所載之違規地點有錯云云，尚有誤會，先予敘明。
五、然查：
  (一)依證人甲○○前揭證述，固亦證稱：其當時站立之位置可見
    到異議人闖越之編號(2)萬壽路、長壽路路口之號誌等語，然
    經本院當庭播放異議人事後重回舉發現場所拍攝之錄影光碟
    中編號M00096號、M00094號等檔案，其拍攝起點處即為舉發
    員警甲○○當時所站立之位置（此乃為證人所不爭執），惟
    該處並無法看見系爭萬壽路、長壽路路口之紅綠燈號誌情形
    及地面上之停止線，經往桃園方向前進後（即與異議人當時
    行進方向相反之路徑），於錄影畫面15-18 秒時，出現第一
    支紅綠燈，即長壽路口紅綠燈（即前述編號(3)之號誌），於
    40秒至檔案結束時，係為第二支紅綠燈畫面，該紅綠燈下方
    劃有停止線（即前述編號(2)異議人闖越之行車管制號誌）；
    復再比對證人甲○○當庭所繪製之現場圖及異議人所提出之
    現場照片、衛星地圖等件後，足認本件舉發警員即證人甲○
    ○當時所站立之位置，與異議人車行方向（往迴龍方向）車
    道之燈光管制號誌之間，正屬一弧型彎道，且因該弧型彎道
    緣故，兩者之間確有視線阻隔之情形，員警當時站立之位置
    ，確實無法看見系爭編號(2)號誌之變換情形，亦無法看到車
    輛通過該路口停止線之狀況，是異議人主張其通過其車行方
    向車道路口停止線之際，本件舉發警員確無法看見該方向車
    道上方之燈光管制號誌是否已亮啟紅燈等語，確屬無訛。
  (二)再者，證人甲○○對於上揭勘驗結果，固又證稱：我是依我
    的專業，在過紅綠燈2 、3 秒後，我才攔停，而且我可以看
    到紅綠燈，我看的紅燈，是反方向長壽路往萬壽路路口之號
    誌，在此紅綠燈轉換為紅燈後，再過2 、3 秒發現異議人而
    認定他有闖紅燈；違規時間為晚上，所以是沒有辦法看到系
    爭路口停止線，我依據對向紅綠燈位置去判斷停止線等語，
    亦未否認其當時站立之位置，確實因弧型彎道之故，無法看
    見編號(2)之燈光管制號誌，其因而乃以對向（即迴龍往桃園
    方向）車道之燈光管制號誌，作為判斷該異議人通過萬壽路
    長壽路口時該編號(2)紅燈是否亮啟之依據。惟參諸前述之現
    場圖、現場照片、衛星地圖後，亦可知證人甲○○用以判斷
    之行車管制號誌（下簡稱編號(4)之號誌，該號誌係位於異議
    人行進路線之左側，與右側之編號(2)、(3)等兩號誌間，呈一
    類似三角形之相對位置），乃架設於長壽路中央分隔島之末
    端處，與系爭編號(2)之號誌呈一斜線方位，並非與之平行，
    且距離編號(2)萬壽路長壽路口號誌下方停止線之最左側處，
    如以直線距離觀之，已相距有三車道寬之寬度，但如係駕車
    ，則因該行進路線恰為系爭路口之彎道外側（即最大弧度處
    ），其行駛距離應已超過10公尺，故當異議人以非快之速度
    通過系爭編號(2)號誌下方停止線，並駛過弧型彎道到達上揭
    編號(4)之行車管制號誌處下方處時，當有可能已超過2 、3
    秒之時間，是異議人主張其係於黃燈即將變換紅燈之際通過
    系爭編號(2)號誌，即非不可能。此外，依憑卷附之現場照片
    及錄影光碟拍攝內容，證人甲○○當時所站立之位置實係於
    編號(3)之號誌後方約30公尺至40公尺公尺以上之距離處，但
    編號(2)號誌至編號(3)號誌間尚相距約有20公尺以上，亦即舉
    發員警所站立之位置，距離系爭編號(2)號誌至少已達60公尺
    以上之距離，另距離編號(4)號誌之距離，亦應有40公尺以上
    ，而其係站立在彎道後方之視線受阻隔處，實難信其在遠方
    逕以編號(4)號誌之變換情形，復再以自行讀秒之方式，即可
    正確判斷駕駛人行經編號(2)路口停止線之實際狀況。從而本
    件由於舉發員警執勤位置距編號(2)或編號(4)等兩號誌均甚遠
    ，復有受到彎道路型影響致視線阻隔無法看清路口狀況之環
    境，客觀上實有誤判駕駛人闖紅燈之可能性。證人以當時所
    在位置所見之編號(4)號誌轉為紅燈，即推論異議人斯時尚未
    於越過停止線，並非絕對正確。
  (三)且按交通警員製單舉發違反道路交通管理處罰條例所列之違
    規行為，係公務員基於職務上權力，依法就特定之具體事件
    所為具公法上效果之單方行政行為，基於道路交通管理事件
    數量龐大及突發狀況較多之特性，為達維護交通秩序、安全
    之行政目的，負責稽查之警察或其他依法執行交通稽查任務
    之人員於舉發交通違規事件時，固不以拍照或其他採證方式
    為其必要，法院於受理交通異議事件時得以舉發人員為證人
    進行調查，以其證述所見違規情形為證據，據以認定駕駛人
    之違規事實，否則若謂公務員一切舉發交通違規行政行為均
    需預留書面或科學證據以證其實，則國家對於交通行政之管
    理勢必窒礙難行，此事實認定之採證原則為交通管理事件與
    其他行政事件之裁處上基於本質之不同所存在之極大差異。
    惟此項採證原則並非漫無限制，在非以肉眼觀察即得判斷是
    否違規之狀況（如超速、超重、酒精濃度超過法定上限等）
    ，自必需以相當之儀器檢證始得認定其事，而不得僅以舉發
    人員到庭證述即逕為認定；而在其他以肉眼觀察即可判斷是
    否違規之情形，固可以舉發人員到庭證述為認定違規事實之
    依據，然此等情形因無其他證據可資佐憑，原則上舉發人員
    必需親自見聞違規情形，並於審理中具結後清楚陳述所見違
    規狀況，方得以其證述資以認定違規事實。惟查，本件舉發
    員警甲○○於異議人駕車行經萬壽路、長壽路口之停止線之
    際，因所處位置甚遠且為彎道路型，從而無法亦未親睹該處
    行車管制號誌所顯示之燈號，暨異議人通過該停止線之實際
    情形，僅係以他處相關連之號誌情形資以判斷一節，已如前
    述，則舉發員警顯未親見異議人在該處顯示紅燈之狀況下通
    過止線之違規情狀，復又無其他事證可為佐據，從而其到庭
    所為之證述內容，自無法逕予採認。
  (四)基上，證人甲○○既未親見異議人在系爭路口顯示紅燈之狀
    況下通過停止線之違規情狀，以其執勤相關位置復又不能排
    除異議人所辯係在亮黃燈之狀況下通過該路口停止線之情狀
    ，亦即無從排除證人有誤判駕駛人闖紅燈之可能性，然本案
    已別無其他事證可佐，自無從僅以員警之舉發行為推定為真
    正即認定特定駕駛人之違規行為。故處分機關認異議人有闖
    紅燈，尚乏積極證據，
六、綜前所述，本案中除員警上開有瑕疵推斷舉發外，尚乏其他
    積極事證可認異議人確有「闖紅燈」之違規事實，則異議人
    此項違規事實即屬不能證明，自難逕以道路交通管理處罰條
    例第53條第1 項、第60條第1 項之處罰規定相繩。原處分機
    關未察及此遽為上開處分，於法容有違誤，爰予撤銷，並依
    法為異議人不罰之諭知，以資適法。
據上論斷，應依道路交通案件處理辦法第20條前段，裁定如主文
。
中    華    民    國    98    年    5     月    27    日
                  交通法庭  法  官  邱景芬
以上正本證明與原本無異。
如不服本裁定應於送達後5日內向本院提出抗告狀。
                            書記官  黃文儀
中    華    民    國    98    年    6     月    1     日


司法院資訊處製作；財團法人民間司法改革基金會備份。
